臺灣新北地方法院三重簡易庭民事判決
110年度重簡字第967號
原      告  陳正修  
訴訟代理人  張世和律師
            馬廷瑜律師
被      告  海特自動化工程股份有限公司


法定代理人  張景雲  

訴訟代理人  周昕毅律師
上列當事人間請求確認股權存在事件，本院於民國111年2月21日
言詞辯論終結，判決如下：
　　主　    文
一、確認原告對被告之股東權16,500股存在。
二、被告應於其公司之股東名簿内將原告登記為持有16,500股股
    份之股東。
三、訴訟費用由被告負擔。
四、本判決第二項，於原告以新臺幣55,000元為被告供擔保後，
    得假執行。
五、原告其餘假執行之聲請駁回。
　　事實及理由
壹、程序事項：
　　按確認法律關係之訴，非原告有即受確認判決之法律上利益
    者，不得提起之，民事訴訟法第247條第1項前段定有明文。
    所謂即受確認判決之法律上利益，係指法律關係之存否不明
    確，原告主觀上認其在法律上之地位有不安之狀態存在，且
    此種不安之狀態，能以確認判決將之除去者而言（最高法院
    52年台上字第1240號裁判意旨參照）。經查，原告主張其被
    繼承人陳義鈺（下稱陳義鈺）所持有被告海特自動化工程股
    份有限公司（下稱海特公司）股數應為16,500股（下稱系爭
    股權），然為被告所否認，則原告就系爭股權之所有權是否
    存在，處於不安之狀態，而此種狀態得以本件確認判決除去
    ，是原告訴請確認系爭股權存在，有受確認判決之法律上利
    益。
貳、實體事項：
一、原告起訴主張：
　㈠被告海特公司於民國79年7月2日經核准設立登記，設立登記
    時之股份總數為100萬股，並由原始股東普騰精密機械有限
    公司（下稱普騰公司）持有其中2萬股（股票編號：79-NE-0
    00076、79-ND-000231~240，下稱系爭2萬股）。
　㈡嗣普騰公司於81年間將所持股份2萬股出賣予原告父親陳義鈺
    ，陳義鈺並於83年6月27日經海特公司股東會選任為監察人
    。
　㈢84年5月8日，海特公司經股東會決議辦理增資發行新股100萬
    股，陳義鈺認購增資後之新股16,000股，並據會計師查核後
    認其已繳足增資股款，於同年6月5日股東會中選任陳義鈺為
    監察人，主管機關則於同年7月8日准予登記，此時增資後之
    股份總數為200萬股，股東名簿上記載陳義鈺所持股數為36,
    000股，海特公司並據此發放84年度之股利。85年5月13日，
    陳義鈺將前揭增資新股16,000股出賣予訴外人張營中（現名
    張營鐘，下稱張營中），於同年月14日完稅，海特公司並依
    此向主管機關辦理董監事持股變動登記。
　㈣87年6月18日海特公司再次經股東會決議辦理增資發行新股10
    0萬股，陳義鈺認購該增資後之新股1萬股，並據會計師查核
    後認其確實有繳足增資股款，並於同年7月15日股東會中被
    選為監察人，主管機關則於同年7月29日准予登記；第2次增
    資後，海特公司之股份總數為300萬股，股東名簿上記載陳
    義鈺所持股數為3萬股。
　㈤其後，陳義鈺迭於90年7月13日、93年4月1日經被告海特公司
    股東會選任為監察人，而被告海特公司91年9月10日、94年1
    1月11日、96年7月17日股東名簿上均持續登載陳義鈺為股東
    ，所持股數均為3萬股。
　㈥96年7月18日陳義鈺死亡。98年2月27日海特公司經股東會決
    議減資150萬股，同年4月1日減資後之股東名簿上仍記載陳
    義鈺所持股數為15,000股，被告海特公司並據以發放股票股
    利為1,500股予陳義鈺。
　㈦101年12月19日股東名簿上猶書明陳義鈺為股東，所持股數則
    為16,500股，且迄於102年6月28日股東會簽到簿上，仍登載
    陳義鈺為股東，所持股數16,500股，並經臺灣士林地方法院
    103年度訴字第534號判決確定在案，堪認陳義鈺確實持有被
    告海特公司股份16,500股無疑。
　㈧陳義鈺死亡後，陳義鈺之繼承人即訴外人吳芳珠、陳怡瑩及
    原告三人協議由原告繼承陳義鈺持有之海特公司股份。詎料
    ，海特公司罔顧上情，於104年4月21日之被告海特公司股東
    名冊上，無端變更陳義鈺之持股為5,500股，持股比例為0.2
    5％。經原告寄發律師函予被告海特公司，然海特公司仍置若
    罔聞，甚至否認未為更正，原告無奈僅得提起本件訴訟等語
    。
　㈨聲明：
　　⒈確認原告陳正修對被告海特公司之股東權16,500股存在。
　　⒉被告海特公司應於其公司之股東名簿内將原告陳正修登記
      為持有16,500股股份之股東。
　　⒊原告願供擔保，請准予宣告假執行。
二、被告則以：
　㈠被告確有對陳義鈺提起確認股東關係不存在訴訟，並經臺灣
    士林地方法院103年度訴字第534號判決駁回。
　㈡惟於訴外人張乃文向被告提出臺灣高等法院103年度重上字第
    81號民事判決（下稱系爭81號判決），並依此向被告請求變
    更股東名簿之登記。因系爭81號判決中有提到，張營中將被
    告公司原股票字號79-NE-000076、79-ND-00231至79-ND-002
    40股份計2萬股（即系爭2萬股）讓售給張乃文。而經被告公
    司查核，系爭2萬股係登記為原始股東普騰公司持有，又系
    爭81號判決既認定系爭2萬股由張乃文取得並應支付股款，
    被告公司遂依系爭81號判決變更股權登記，將被告股權變更
    為5,500股，被告所為核屬有據。
　㈢且依張乃文提出之臺灣新北地方檢察署105年度偵字第4949號
    不起訴處分書，在前揭偵查程序中，除依張營中所述認定張
    乃文有受讓系爭2萬股外，更查得普騰公司與陳義鈺買賣交
    割系爭2萬股時所留存的財政部台北市國稅局年度證券交易
    稅一般代繳稅額繳款書中（下稱系爭稅額繳款書），其上收
    款公庫及經收人員蓋章處未蓋有收款戳記，進而認定被告依
    據上開股務資料認定普騰公司與陳義鈺間有關系爭2萬股之
    交易並不存在。因此，被告將原告股權登記為5,500股，非
    無憑據。
　㈣聲明：請求駁回原告之訴。
三、經查：
　㈠被告海特公司於79年7月2日經核准設立登記，設立登記時之
    股份總數為100萬股，發行實體股票，其中編號79-NE-00007
    6、79-ND-000231~240之股票為普騰公司持有，此有股東股
    票領取名冊可參（105年度偵字第4949號卷【下稱偵字卷】
    第271頁）。依據83年8月11日臺北市政府建設局函附股東名
    簿及同日核准公司變更登記事項卡記載，陳義鈺於股東名簿
    上登記持有股數為2萬股，並經選任為海特公司之監察人（
    偵字卷第26、27、66、67頁）。
　㈡後海特公司於84年間辦理增資，資本總額變更為2,000萬元，
    分為200萬股，增資新股100萬股，分別由張詩經等16人認購
    ，其中陳義鈺認購16,000股之增資新股，此有海特公司84年
    5月20日股東常會議程及增資股股東名簿可參（103年度訴字
    第534號卷【下稱訴字卷】第146、147頁），另據84年7月8
    日臺灣省政府建設廳函附股東名簿記載，陳義鈺持有股數為
    36,000股（偵字卷第28至30頁）。而海特公司復於85年，據
    84年增資後之股東名簿記載之股數，發放84年度之股利，並
    匯款46,000元予陳義鈺，有海特公司84年股息發放明細表、
    存款憑條可參（訴字卷第148頁、141頁）。
　㈢陳義鈺於85年5月13日，又將所認購之前揭增資新股16,000 
    股出賣予張營中，於同年月14日完稅，海特公司並依此為登
    報公告，另於86年6月向主管機關辦理董監事持股變動登記
    ，變動後陳義鈺持有股數變更為2萬股，有證券交易稅一般
    代徵稅額繳款書、登報公告、申請書、公司變更登記表可參
    （訴字卷第130頁、偵字卷第234、31至34、64及65頁）。
　㈣俟海特公司於87年6月18日再次經股東會決議辦理增資發行新
    股100萬股，陳義鈺則認購該增資後之新股1萬股，並據會計
    師查核後認其等皆有繳足增資股款，於同年7月29日主管機
    關核准之公司變更登記事項卡記載，海特公司增資後之股份
    總數為300萬股，陳義鈺為監察人，持有股數為3萬股，有海
    特公司87年股東常會議程、會計師簽核報告、公司變更登記
    事項卡可參（訴字卷第150、179至181頁，偵字卷第62、63
    頁）。
　㈤其後，陳義鈺迭於90年7 月13日、93年4 月1 日經原告股東
    會選任為監察人，而海特公司90年7月13日、94年11月11日
    、96年7 月17日股東名簿上復持續登載陳義鈺為股東，所持
    股數同前（即3萬股），有股東臨時會議事錄、公司變更登
    記表、股東名簿可參（偵字卷第35至36、57至59、38、39頁
    ）。
　㈥陳義鈺於96年7月17日間死亡後，海特公司乃於98年2月27日
    經股東會決議減資150 萬股，同年4月1日減資後之股東名簿
    上記載陳義鈺所持股數為15,000 股。後海特公司於101年發
    放股票股利1,500 股予陳義鈺，有海特公司股東會議事錄、
    會計師減資查核報告書、股東名冊、盈餘轉增資配股明細表
    可參（偵字卷第16、41、40、43頁）。
　㈦又陳義鈺死亡後，其繼承人吳芳珠、陳怡瑩及原告陳正修（
    原名陳禮雄），協議由陳義鈺持有之海特公司股票由原告一
    人繼承，有協議書可參（偵字卷第72頁）。是前揭上情應堪
    信為真實。
四、本院之判斷：
　　本件兩造對於陳義鈺曾於84年間海特公司第一次增資，認購
    增資新股16,000股，並於85年將上開增資新股16,000股出賣
    予張營中，另於87年間第二次增資認購1萬股等情並不爭執
    ，惟爭執陳義鈺是否持有由普騰公司原始持有之2萬股（股
    票編號：79-NE-000076、79-ND-000231~240）。就此原告執
    股東名簿、公司變更登記表、陳義鈺獲配股利、臺灣士林地
    方法院103年度訴字第534號判決等證據，主張陳義鈺確實持
    有系爭2萬股；而被告則執出賣人為普騰公司之稅額繳款書
    、96年7月17日由張營中書立之股權讓渡書及臺灣高等法院1
    03年度重上字第81號判決（偵字卷第155、153頁、本院卷二
    第29至42頁），辯稱系爭2萬股已由張營中轉讓予張乃文，
    普騰公司與陳義鈺間就系爭2萬股之交易不成立，陳義鈺未
    取得系爭2萬股。是本件爭點厥為：陳義鈺是否受讓普騰公
    司之系爭2萬股之所有權？
　㈠系爭2萬股由陳義鈺所有
　⑴按公司法第164條雖明定：記名股票，由股票持有人以背書轉
    讓之。惟同法第169條第1項第1款另明定：股票名簿應記載
    各股東之本名或名稱、住所或居所。同法第165條第1項復明
    定：記名股票之轉讓，非將受讓人之本名或名稱記載於股票
    ，並將受讓人之本名或名稱及住所或居所，記載於公司股東
    名簿，不得以其轉讓對抗公司。記名股票之轉讓以過戶為對
    抗公司之要件，其意義在於股東對公司之資格可賴以確定，
    即公司應以何人為股東，悉依股東名簿之記載以為斷。在過
    戶以前，受讓人不得對於公司主張自己係股東，惟一旦過戶
    ，則受讓人即為股東，且公司應將其列為股東。蓋股份有限
    公司係由經常變動之多數股東所組成，若不以股東名簿之記
    載為準，則股東與公司間之法律關係將趨於複雜，無從確認
    而為圓滿之處理。是凡於股東名簿登記為股東者，縱未持有
    公司股票，除被證明該過戶登記出於偽造或不實者外，該股
    東仍得主張其有股東資格而行使股東之權利。再按公司法第
    388條更規定：主管機關對於公司登記之申請，認為有違反
    本法或不合法定程式者，應令其改正，非俟改正合法後，不
    予登記。是如經主管機關登記為董事或董事長，即應認定其
    為董事或董事長（最高法院91年度台上字第802號判決意旨
    參照）。準此，發行股票之公司應以何人為股東，悉依股東
    名簿之記載以為斷，其中股數記載，亦事關股東會是否合法
    召開、董監事是否合法改選、章程是否合法變更等情，對公
    司經營有重大影響，是常理而言，就股東名簿之變更，應係
    經審慎查核後，始可能為之。
　⑵經查，海特公司設立時，系爭2萬股由普騰公司原始認股所有
    ，此有海特公司股東股票領取名冊可佐（偵字卷第271頁）
    。而依83年股東名冊記載，普騰公司已非股東，並新增陳義
    鈺、彭燁康為股東，分別持有2萬股、6萬股，當時除張營中
    所持股份減少6萬股外，其餘股東及其所持股數並未有變動
    （參83年8月11日台北市政府建設局函附股東名冊，偵字卷
    第27頁）。另依張營中於臺灣新北地方檢察署106年度偵續
    字第250號偵查程序中陳稱：「我真的不確定該2萬股股票是
    我本人或是我介紹他人買，或我買了之後再賣給別人。」等
    語（106年度偵續字第250號卷【下稱偵續卷】第77頁），並
    參酌普騰公司減少股數與陳義鈺增加股數相同、張營中減少
    股數與彭燁康增加股數相同，堪認系爭2萬股於83年8月11日
    之前，即由陳義鈺受讓而取得所有權。
　⑶被告海特公司雖執系爭稅額繳款書辯稱普騰公司與陳義鈺間
    就系爭2萬股之交易並未完成等云云。惟按股票由股票持有
    人以背書轉讓之，並應將受讓人之姓名或名稱記載於股票，
    公司法第164條定有明文。此所謂股票持有人，應包括股票
    名義人，及因背書而取得股票之人。背書為記名股票轉讓之
    唯一方式，只須背書轉讓，受讓人即為股票之合法持有人，
    因此記名股票在未過戶以前，可由該股票持有人更背書轉讓
    他人（最高法院60年台上字第817號判例意旨參照）。是以
    記名股票只須背書轉讓，受讓人即為股票之合法持有人，是
    否依證券交易稅條例繳納證券交易稅額，並不影響受讓人是
    否合法持有記名股票，至多僅生行政法上遭處罰鍰、滯納金
    之問題。
　⑷被告僅憑系爭稅額繳款書未蓋有收款戳記，即認定陳義鈺並
    未取得系爭2萬股，似嫌速斷。且查，系爭稅額繳款書以訂
    書針將第2至5聯複寫聯與影印的第1聯裝訂，然影印之第1聯
    記載的買賣交割日為80年7月15日、複寫聯的買賣交割日則
    記載為80年7月8日，且影印之第1聯記載買賣股數為「兩萬
    股」，複寫聯則記載「貳萬股」，由此可見，該影印之第1
    聯，並非複寫之第2至5聯的原始第1聯，既是如此，被告所
    憑系爭稅額繳款書，是否即是陳義鈺向普騰公司購賣系爭2
    萬股之證券交易稅稅額繳款書？即非無疑，且記名股票持有
    人，本不以是否完稅，為其取得股票權利之要件，已如上述
    ，又依前揭說明，股東名簿之變更事關重大，對公司而言，
    股東權利之認定悉依股東名簿，殊難想像於未經檢閱完稅證
    明或於未經查核背書轉讓之實體票據，公司會對股東名簿內
    容，逕為變更登記。
　⑸再查，海特公司於82年1月、85年、91年6月、92年6月、94年
    6月均有發放與陳義鈺當時持股相對應之股利給陳義鈺（本
    院卷二第103至111頁），亦足認陳義鈺所持股數為其本人所
    有，並非張營中借名登記於陳義鈺名下之股數。
　⑹綜上，審酌83年股東名冊既記載陳義鈺持有之股數為2萬股，
    且其持有股數與普騰公司減少之股數相當，又海特公司均將
    系爭2萬股之股利發給陳義鈺等情，應足認陳義鈺係自普騰
    公司受讓系爭2萬股。
　㈡張營中並非系爭2萬股之所有人
　⑴按如公司未發行股票者，其記名股份轉讓之成立要件，僅須
    當事人間具備要約與承諾之意思表示為已足（最高法院96年
    度台上字第183 號判決意旨參照）。惟公司如有發行實體股
    票，背書為實體記名股票轉讓之唯一方式（最高法院60年台
    上字第817號判例意旨參照）。
　⑵被告固辯稱系爭2萬股已於96年7月17日由張營中書立之股權
    讓渡書讓售予張乃文，且依系爭81號判決，張乃文尚須支付
    系爭2萬股之股款予張營中，故系爭2萬股現應由張乃文持有
    等云云。惟查，張營中之所以將其名下股全部轉讓予張乃文
    ，係因96年海特公司經營不善，張營鐘要求張乃文回海特公
    司經營，而張乃文以張營中須退出經營，轉讓所有股票，作
    為其回海特公司接管經營的條件，而當時張營中轉讓的總股
    數為1,903,000股，前揭上情有訴外人張景雲於臺灣臺北地
    方法院102年度重訴字第138號案件（下稱系爭138號案件）1
    02年7月23日準備程序證述：「…被告（即張乃文）有說除非
    原告（即張營中）全部離開海特公司，被告才願意出來，所
    以我就跟原告說你把你的全部股數讓出給被告，被告才要考
    慮要不要接。原告就告訴我說他可以全部退出。我就跟原告
    說你簽一個願意退出海特公司的授權書，授權書上內容大是
    寫說原告持有全部股數委託我找人全數出讓…」等語（臺灣
    臺北地方法院102年度重訴字第138號第85頁反面、第86頁）
    ，並有張營中於96年7月5日書立之股權轉讓委託書可佐（偵
    續卷第84頁）。且張營中於系爭138號案件，亦係請求張乃
    文給付1,903,000股之股款，而張營中於106年度偵續字第25
    0號偵查程序中亦稱：「張乃文當時要購買我持有的所有股
    票。由公司的管理部製作股權讓渡書，管理部負責的人是陳
    怡伶，股權讓渡書當時就是由他做的，所有股票買賣都有繳
    稅紀錄。我沒有辦法確認股權讓渡書記載的2萬股是我的，
    我只能確認依照股東名簿我所有股數是190萬3000股，就是
    以這個股數來賣給張乃文，至於其他股東的股數都沒有變動
    ，我也不可能買賣其他股東股票。」等語（偵續卷第76頁正
    反面），應可認張營中於96年間移轉予張乃文之股數為1,90
    3,000股。
　⑶次查，海特公司股東及各股東所持股數，自94月11月11日至9
    5年12月底，並未有變動，而至96年7月張營中將其所有股份
    移轉給張乃文前，僅有何利雄將其所有股數50,000股移轉給
    張營中，此自94年11月11日股東名簿，與96年5月19日股東
    常會出席簽到簿記載之股東姓名與股數相互對照，即可察知
    （偵續字卷第83頁、偵字卷第12頁）。是以，張營中移轉給
    張乃文前所持有之股數（包含在其親友名下之股票），應可
    以94年11月11日股東名簿為對照基準。
　⑷再查，依94年11月11日股東名簿記載，當時張營中持有股數
    為945,000股、其配偶張黃慧媚持有188,000股、其子女張小
    雅、張小莉、張大通分別持有170,000股、150,000股、300,
    000股、張營中妻弟黃文斌持有100,000股、張營中朋友何利
    雄持有50,000股，共計1,903,000股（偵續字卷第83頁）。
    復觀之陳義鈺所持股數變動，其於83年前取得普騰公司股票
    ，84年第一次增資時取得16,000股，並於86年將第一次增資
    取得的增資股16,000股全數轉讓與張營中，此後僅在87年第
    二次增資時，認購增資新股1萬股，除此之外，在96年7月之
    前，均無股數變動（偵字卷第27、29、33、38、39頁、訴字
    卷第177頁）。由是可知，原始由普騰公司持有之系爭2萬股
    ，移轉予陳義鈺後，即未再變動，既是如此，張營中自不可
    能取得系爭2萬股，更遑論將系爭2萬股出賣予張乃文。且張
    營中本人、其配偶、子女、妻弟及友人何利雄所持股數，已
    達1,903,000股，此與訴外人張景雲、張營中所述應全數移
    轉之股數相符，由是足知，張營中於96年間移轉，分由張乃
    文、鄭來福等人持有之股票，實與系爭2萬股無關。
　⑸況查，張乃文於105年度偵字第4949號偵查程序中自陳：「張
    營中賣給我的股票，股票實體存在的，就沒有簽立股權讓渡
    書，股票實體已經不見的，才會簽立股權讓渡書。」（偵字
    卷第265頁），並於本院111年2月21日言詞辯論期日到庭證
    稱：「105年才發現這幾張繳款書。」（本院卷二第211頁）
    等語。足見於96年間張營中書立股權讓渡書時，既未提出系
    爭2萬股實體股票，經張營中背書轉讓，張乃文如何能取得
    系爭2萬股之所有權？且系爭稅額繳款書於105年始發現，則
    於96年當時系爭2萬股仍登記為陳義鈺所有，既是如此，被
    告海特公司如何能於97年時即認定系爭2萬股未經陳義鈺取
    得而得由張營中讓渡予張乃文？
　⑹綜上所述，參酌張營中本人、其配偶、子女、妻弟、其友人
    何利雄以及陳義鈺於94年至96年間之持股情形，且系爭2萬
    股未曾經背書轉讓等情，堪認張乃文於96年間所取得之張營
    中股票，並未包括系爭2萬股。被告執系爭股權讓渡書辯稱
    系爭2萬股現由張乃文持有云云，顯非可採。
　㈢陳義鈺持有之海特公司股票16,500股為原告所有
　⑴按繼承，因被繼承人死亡而開始。繼承人有數人時，在分割
    遺產前，各繼承人對於遺產全部為公同共有。共有物之分割
    ，依共有人協議之方法行之。公同共有物之分割，除法律另
    有規定外，準用關於共有物分割之規定。民法第1147條、第
    1151條、第824條第1項、第830條第2項分別定有明文。
　⑵經查，陳義鈺於96年7月18日死亡，其繼承人於103年9月協議
    由原告繼承陳義鈺於海特公司之股票，前揭上情有戶籍謄本
    、繼承系統表及協議書可參（偵字卷第68至72頁）。又陳義
    鈺所持股數在87年第二次增資後，認購增資新股1萬股，除
    此之外，在96年7月之前，均無股數變動，均維持3萬股已如
    上述，而海特公司於98年3月辦理減資，陳義鈺持有股數因
    此減為15,000股，另於101年6月22日辦理盈餘轉增資，而配
    發1,500股，是陳義鈺名下海特公司股票股數，應為16,500
    股。原告既繼承陳義鈺名下海特公司之股票，則其請求確認
    原告陳正修對被告海特公司之股東權16,500股存在；及請求
    被告海特公司應於其公司之股東名簿内將原告陳正修登記為
    持有16,500股股份之股東均有理由。
五、從而，原告請求確認其為系爭股權之所有權人，並本於被告
    股東之固有權利，請求被告將系爭股權，按公司法第169條
    第1項規範之內容，將股數、原告姓名記載於股東名簿，求
    為判決如主文第1、2項所示為有理由，應予准許。
六、本判決主文第一項，雖經原告陳明願供擔保，請准宣告假執
    行，然確認判決僅為確認權利存在之判決，並無執行力，亦
    即其性質屬不適於強制執行，此部分聲請應予駁回。本判決
    主文第二項原告陳明願供擔保請准宣告假執行，經核並無不
    合，爰依民事訴訟法第390條第2項規定，酌定相當之擔保金
    准許之。
七、本件事證已臻明確，兩造其餘攻擊防禦方法及所提證據，核
    與判決結果不生影響，爰不逐一論駁。
八、訴訟費用負擔之依據：民事訴訟法第78條。
中    華    民    國   111    年    3     月    24    日
                  三重簡易庭  法  官  王凱俐
以上正本係照原本作成。
如不服本判決，應於送達後20日內，向本院提出上訴狀並表明上
訴理由，如於本判決宣示後送達前提起上訴者，應於判決送達後
20日內補提上訴理由書（須附繕本）。
如委任律師提起上訴者，應一併繳納上訴審裁判費。
中    華    民    國   111    年    3     月    24    日
                              書記官  林穎慧